臺灣高等法院民事判決　　　　　　　　96年度勞上易字第87號
上　訴　人　日通欣運股份有限公司
法定代理人　甲○○
訴訟代理人　曾海光律師
上　訴　人　乙○○
上列當事人間損害賠償事件，兩造對於中華民國96年6月7日臺灣
臺北地方法院96年度勞訴字第4號第一審判決各自提起上訴，本
院於96年12月12日言詞辯論終結，判決如下：
    主  文
兩造上訴均駁回。
第二審訴訟費用由兩造各自負擔。
    事實及理由
一、上訴人乙○○主張：上訴人自民國94年6月28日起受僱於上
    訴人日通欣運股份有限公司（下稱日通欣運公司），在上訴
    人日通欣運公司台中分公司擔任業務工作，每日正常工作時
    間為上午7時30分至下午7時止，每月薪資為新台幣（以下同
    ）3萬2000元。乙○○於94年8月16日下午7時45分許下班途
    中，在台中市○○○路、中投南路口與訴外人林秀珍發生車
    禍而受傷，林利明先後於台中大里仁愛醫院、南投署立醫院
    、台中榮總開刀多次，現為中度肢體殘障，顯屬職業災害。
    日通欣運公司應依勞動基準法第59條第2款規定負一次給付
    40個月工資之補償責任，共計128萬元。又乙○○在醫療期
    間即94年8月17日起至95年1月31日止，日通欣運公司未依僱
    傭契約繼續給付薪資報酬共19萬2000元，亦應依約給付。另
    日通欣運公司擅於94年8月3日將乙○○勞工保險退保、再於
    同年8月24日加保、又於同年10月6日再行退保，致乙○○無
    法就為治療上述身體傷害所支出之醫療費用共3萬9864元向
    勞工保險局請領勞工保險給付而受有損害，日通欣運公司應
    依勞工保險條例第72條及侵權行為法律關係負損害賠償責任
    。再者，乙○○歷經車禍傷痛、殘廢、家庭陷入困頓、身心
    備受煎熬之苦，日通欣運公司卻無情打壓致乙○○得提起本
    件訴訟向其求償，迄今仍無工作及收入，另得往返法院、準
    備訴訟所需證據資料，併依侵權行為法律關係，請求日通欣
    運公司給付乙○○慰撫金30萬元。綜前所述，計請求日通欣
    運公司給付乙○○181萬1864元。原審認日通欣運公司應給
    付乙○○94年8月17日至95年1月31日之工資17萬6000元及醫
    療給付賠償3萬9864元，惟日通欣運公司前已給付3萬6000元
    ，此部分應予扣除，故判決日通欣運公司共應給付乙○○17
    萬9864元，並駁回乙○○其餘請求。乙○○僅就依勞動基準
    法第59條第2款40個月工資補償之128萬元部分表示不服提起
    上訴，其上訴聲明：(1)原判決不利於上訴人乙○○部分廢棄
    。(2)上訴人日通欣運公司應再給付乙○○128萬元。
二、上訴人日通欣運公司則以：乙○○係於下班途中發生車禍，
    其發生車禍之因，並非雇主日通欣運公司所可控制之因素，
    尚不能擴張解釋為職業災害，故與勞動基準法第59條之適用
    範圍、給付義務人、職災定義均不相同，自不能等同適用，
    則乙○○主張本件適用勞動基準法59條第2款，顯乏依據。
    又依民法第487條規定，日通欣運公司得主張乙○○未服勞
    務而扣減其請求之薪資。另依勞工保險局96年4月2日保承資
    字第09660117840號函可知，乙○○之薪資為1萬6500元，乙
    ○○請求每月給付薪資3萬2000元，尚有未當。且乙○○自
    發生車禍迄今，完全未向肇事者主張賠償，若非認可歸責於
    被上訴人，即屬放棄行為權利，均符合民法第217條與有過
    失規定，日通欣運公司自得加以抗辯而無須賠償。再者，乙
    ○○已申領殘廢給付，日通欣運公司亦先行給付3萬6000元
    予乙○○，就此二部分亦得主張抵銷等語，資為抗辯。其上
    訴聲明：(1)原判決不利於上訴人日通欣運公司部分廢棄。(2)
    上訴人乙○○在第一審之訴及假執行之聲請均駁回。
三、查乙○○自94年6月28日起受僱於日通欣運公司，擔任業務
    工作，每月薪資3萬2000元。乙○○於94年8月16日晚間7時
    45分許，在台中市○○○路、中投南路口與訴外人林秀發生
    車禍，致右側肱骨頸撕裂性骨折、右側股骨粗隆粉碎性骨折
    、右膝後十字帶斷裂。乙○○因傷休養未上班，其間日通
    欣運公司並未給付94年8月17日至95年1月31日之薪資，乙○
    ○則於95年2月6日始返回日通欣運公司繼續任職，嗣於95年
    6月21日離職。並乙○○於95年9月間以因94年8月16日（勞
    保停保期間）下班途中發生車禍致右膝關節遺存活動障害申
    請職業傷害給付及殘廢給付，經勞工保險局審查，因其非屬
    加保期間之事故，所請傷害給付檢定不予給付；至其於再加
    保後所患殘廢程度符合勞工保險殘廢給付標準表第143項第
    11等級，於95年9月27日按第11等級檢定發給160日計8萬
    8000元普通傷害殘廢給付在案。又查乙○○先生於96年2月
    間以因同一事故致右肩關節遺存活動障害申請殘廢給付，其
    所患殘廢程度符合勞工保險殘廢給付標準表第90項「一上肢
    三大關節中有一大關節遺存顯著運動障害者」第11等級，依
    規定，經合併升等按第10等級給付標準220日，扣除已領160
    日，於96年4月19日檢定發給60日計3萬3000元普通傷害殘廢
    給付存在。惟其不服勞工保險局核定，以所患屬職業傷害於
    96年5月間申請審議，經該局重新審查，改按職業傷害核給
    ，並於96年6月4日核定補發110日職業傷害殘廢給付計6萬
    0500元在案。而日通欣運公司於乙○○車禍受傷後，曾給付
    慰問金3萬6000元予乙○○。此為兩造所不爭執，並有台北
    市警察局分駐（派）出所處理道路交通事故談話記錄表、領
    據、診斷證明書、勞工保險局96年10月30日保給殘字000000
    00000號函可稽。（見原審卷第15、28頁、本院卷第67至70
    頁）
四、乙○○主張其於94年8月16日晚間7時許發生之車禍，係屬職
    業災害，日通欣運公司則辯稱乙○○當日並未打卡，且縱屬
    下班途中發生車禍，其發生車禍原因亦非雇主所可控制之因
    素，自不能擴張解釋為職業災害云云。查：
(一)按勞動基準法對職業災害之之定義並無明文規定，而參酌勞工
  安全衛生法第2條第4項規定職業災害係指勞工就業場所之建築
  物、設備、原料、材料、化學物品﹑氣體﹑蒸氣﹑粉塵等或作
  業活動及其他職業上原因引起之勞工疾病、傷害、殘廢或死亡
  ，故凡職業上原因所引起之勞工疾病、傷害、殘廢或死亡均足
  當之。是所謂職業災害，不以勞工於執行業務時所生災害為限
  ，亦應包括勞工準備提出勞務之際所受災害。是故上下班途中
  遭遇車禍而傷亡，應可視為職業災害。此由勞工保險被保險人
  因執行職務而致傷病審查準則第4條第1項亦明定「被保險人上
  、下班，於適當時間，從日常居、住處所往返就業場所之應經
  途中發生事故而致之傷害，視為職業傷害。」即可明瞭，最高
  法院81年度台上字第2985號裁判、本院暨所屬法院90年法律座
  談會民事類提案第19號均同採此見解，可資參照。而內政部（
  75)台內勞字第410301號函、行政院勞工委員會 (76)台勞動字
  第1558號函、(78)台勞安三字第23763號函亦均認勞工上下班
  途中發生意外事故，應屬職業災害。
(二)查乙○○94年8月16日確有出勤上班並載送貨物至日運欣運公
  司之客戶廣順汽車材料有限公司、順發3C量販店、樹昌實業股
  份有限公司，業據上開公司出具證明書在卷足憑（見原審卷第
  24至27頁），且乙○○94年8月16日考勤卡之上下班欄均有潘
  經理之簽名（見原審卷第40頁）。是日通欣運公司辯稱乙○○
  事發當日未到班打卡，即無可採。而參酌卷附乙○○94年8月
  份之考勤卡可知（見原審卷第39頁），其未加班之平常下班時
  間均為晚間7時許，且乙○○居住南投縣南投市○○路，日通
  欣運公司台中營業所則位於台中市○○路，則乙○○主張94年
  8月16日7時許發生車禍係下班途中，應堪採信。揆諸前揭說明
  ，其因該事故所受傷害自屬職業災害無疑。
五、乙○○主張日通欣運公司應給付其94年8月17日至95年1月31
    日之工資17萬6000元、本得請領之醫療給付3萬9864元、40
    個工資補償128萬元；日通欣運公司則以前詞置辯。茲查：
(一)94年8月17日至95年1月31日工資部分：
1.按勞工因遭遇職業災害在醫療中不能工作時，雇主應按其原領
  工資數額予以補償。勞動基準法第59條第2款本文著有規定。
  查乙○○於94年8月16日事故發生當時為日通欣運公司僱用之
  業務人員，月薪3萬2000元，為兩造所不爭執（見原審卷第131
  頁），而乙○○於本件車禍致致右側肱骨頸撕裂性骨折、右側
  股骨粗隆粉碎性骨折、右膝後十字帶斷裂，於當日接受手術
  ，行開放性復位及固定器固定及後十字帶修補術，復於94年
  9月30日接受手術內固定移除，於95年1月18日接受肩峰整形及
  旋轉肌膜修補手術，迨至95年2月6日始返回日通欣運公司任職
  ，亦有醫療費用收據及診斷證明書可佐（見原審卷第69至87、
  99至101頁）。乙○○主張其間因接受醫療不能工作，堪予憑
  信。
2.查日通欣運公司自承確未給付乙○○94年8月17日至95年1月31
  日之工資。依前述，乙○○每月工資為3萬2000元，其94年8月
  17日至95年1月31日之工資計為17萬6000元。乙○○主張日通
  欣運公司應予給付，自屬有據。又勞動基準法第59條第2款之
  給付乃對遭遇職業災害之勞工所為之工資補償，係為保障受職
  業災害勞工之生計所設之特別規定，非屬勞務之對價。日通欣
  運公司以乙○○於前開期間未服勞務主張扣抵，於法即有未合
  。次按法院就當事人主張之事實，如何適用法律，不受當事人
  法律上陳述之拘束，最高法院71年度台上字第3365號裁判見解
  亦同，可資參酌。乙○○就此部分雖未表明係依勞動基準法第
  59條第2款規定請求，惟其自起訴迄本院言詞辯論終結均一再
  陳明兩造間有僱傭關係存在，其係因下班途中遭遇職業災害致
  不能工作，日通欣運公司依法仍應給付工資等語，足認其就請
  求之原因事實已為明確陳述，本院自得依其所陳事實適用正確
  之法律，併此敘明。
(二)醫療給付3萬9864元部分：
1.按違反保護他人之法律，致生損害於他人者，負賠償責任。又
  投保單位不依勞工保險條例之規定辦理保險手續者，按自僱用
  之日起，至參加保險之日止應負擔之保險費金額，處以二倍罰
  鍰。勞工因此所受之損失，並應由投保單位依本條例規定之給
  付標準賠償之。民法第184條第2項本文、勞工保險條例第72條
  著有規定。
2.查日通欣運公司為乙○○投保勞工保險之期間為94年7月21日
  起至94年8月3日止、94年8月24日起至94年10月6日止、95年3
  月1日起至95年6月23日止，有勞工保險被保險人投保資料表可
  稽（見原審卷第16頁）。而乙○○因94年8月16日（勞保停保
  期間）下班途中發生車禍致右膝關節遺存活動障害申請職業傷
  害傷病給付，經勞工保險局審查，因其非屬加保期間之事故，
  所請傷病給付核定不予給付，亦據勞工保險局以96年10月30日
  保給殘字第09610263020號函覆本院明確（見本院卷第67、68
  頁）。是乙○○主張因日通欣運公司未依規定為其辦理勞工保
  險手續，致其未能領得勞工保險之醫療給付即堪信實。
3.查乙○○主張其為治療上述車禍所致身體傷害，陸續支出醫療
  費用3萬9864元之事實，有其提出之醫療費用收據在卷足證（
  見原審卷第69至86頁），該等醫療費用收據總計為4萬3535元
  ，超逾乙○○請求之數額，且日通欣運公司就乙○○主張之3
  萬9864元數額亦無爭執，則乙○○請求日通欣運公司應賠償其
  短領之3萬9864元醫療給付，於法自無不合。
(三)40個月工資補償128萬元部分：
1.按勞動基準法第59條第2款規定：「勞工在醫療中不能工作時
  ，雇主應按其原領工資數額予以補償。但醫療期間屆滿二年仍
  未能痊癒，經指定之醫院診斷，審定為喪失原有工作能力，且
  不合第三款之殘廢給付標準者，雇主得一次給付四十個月之平
  均工資後，免除此項工資補償責任。」同條第3款規定：「勞
  工經治療終止後，經指定之醫院診斷，審定其身體遺存殘廢者
  ，雇主應按其平均工資及其殘廢程度，一次給予殘廢補償。殘
  廢補償標準，依勞工保險條例有關之規定。」是勞動基準法第
  59條第2款須不符同條第3款殘廢給付標準者，始有適用。
2.查乙○○於95年9月間以因94年8月16日（勞保停保期間）下班
  途中發生車禍致右膝關節遺存活動障害申請殘廢給付，經勞工
  保險局審查，認其所患殘廢程度符合勞工保險殘廢給付標準表
  第143項第11等級，於95年9月27日按第11等級核定發給160日
  計8萬8000元普通傷害殘廢給付在案。嗣乙○○於96年2月間再
  以因同一事故致右肩關節遺存活動障害申請殘廢給付，其所患
  殘廢程度符合勞工保險殘廢給付標準表第90項「一上肢三大關
  節中有一大關節遺存顯著運動障害者」第11等級，依規定，經
  合併升等按第10等級給付標準220日，扣除已領160日，於96年
  4月19日核定發給60日計3萬3000元普通傷害殘廢給付存在。惟
  乙○○不服該局核定，以所患屬職業傷害於96年5月間申請審
  議，經該局重新審查，改按職業傷害核給，並於96年6月4日核
  定補發110日職業傷害殘廢給付計6萬0500元在案。有勞工保險
  局96年10月30日保給殘字第09610263020號函可稽（見本院卷
  第67、68頁）
3.承前述，乙○○既經醫院診斷，審定其身體遺存殘廢，而請領
  勞工保險殘廢給付，顯已該當勞動基準法第59條第3款情形，
  乙○○自不得再依該條第2款規定請求40個月工資補償。至乙
  ○○每月工資為3萬2000元，然日通欣運公司僅以1萬6500元為
  其投保薪資，致其短領殘廢給付部分，乙○○非不得依勞工保
  險條例第72條第2項規定向日通欣運公司請求賠償，係另一問
  題，併此敘明。
(四)日通欣運公司雖辯稱乙○○未向車禍肇事者求償，與有過失云
  云，惟乙○○本件所請求者為職業災害之工資補償與未依法投
  保勞工保險之賠償，與車禍之侵權行為損害賠償係屬二事，無
  過失相抵之適用。另按勞工遭遇職業災害雇主應補償其必需之
  醫療費用、醫療中不能工作之工資補償、及勞工經治療終止後
  ，經指定之醫院診斷，審定其身體遺存殘廢者，雇主應按其平
  均工資及其殘廢程度，一次給予殘廢補償。此觀勞動基準法第
  59條第1、2、3款規定甚明。是日通欣運公司本即有給付乙○
  ○工資補償、醫療費用之義務，且前開二項給付與殘廢給付為
  不同項目之請求，日通欣運公司自不得以勞工保險局核給之殘
  廢給付數額扣抵之。
(五)綜上，乙○○得向日通欣運公司請求94年8月17日至95年1月31
  日之工資17萬6000元及短領之醫療給付3萬9864元，惟日通欣
  運公司前曾給付乙○○慰問金3萬6000元，日通欣運公司就此
  為抵銷抗辯，尚無不合。依此計算，乙○○計得請求日通欣運
  公司給付17萬9864元
六、從而，乙○○依侵權行為法律關係、勞動基準法第59條、勞
    工保險條例第72條規定，請求日通欣運公司給付17萬9864元
    ，洵屬有據，應予准許。逾此範圍之請求，為無理由，應予
    駁回。原審判命日通欣運股份有限公司如數給付，並駁回乙
    ○○依勞動基準法第59條第2款規定請求40個月工資補償128
    萬元部分，理由雖有不同，結論則無二致。兩造各就其前開
    敗訴部分上訴，指摘原判決不當，求予廢棄改判，為無理由
    ，應駁回其上訴。
七、據上論結，本件兩造之上訴，均為無理由，依民事訴訟法第
    449條第2項、第1項、第78條，判決如主文。
中　　華　　民　　國　　96　　年　　12　　月　　26　　日
                  勞工法庭
                      審判長法　官  張耀彩
                            法　官  林金吾
                            法　官  盧彥如
正本係照原本作成。
不得上訴。
中　　華　　民　　國　　96　　年　　12　　月　　27　　日
                            書記官  鄭兆璋
